臺灣臺北地方法院民事判決　　　　　　　94年度訴字第1443號
原　　　告　甲○○
訴訟代理人　丙○○
被　　　告　乙○○
　　　　　　　　　　　　樓
訴訟代理人　張立業律師
複 代理 人　丁○○
當事人間請求損害賠償事件，經本院於中華民國九十四年十月十
一日言詞辯論終結，判決如下：
    主      文
原告之訴駁回。
訴訟費用由原告負擔。
    事實及理由
一、原告主張：坐落台北市○○區○○段三小段第 519、519之1
    、519之2地號土地為兩造及訴外人沈群英等分別共有，原告
    應有部分各為八分之一，被告就 519地號土地應有部分為十
    六分之二，519之1、519之2地號土地應有部分則各為十六分
    之五（下簡稱系爭土地）。嗣被告於民國 83年6月29日將其
    所有系爭土地前揭應有部分出賣予訴外人林秀鎂，惟並未依
    土地法第三十四條之一第四項規定通知共有人原告得行使優
    先購買權，更故意損害原告優先購買權而於土地登記申請書
    (8)備註欄虛構土地共有人已放棄優先購買權之情，致原告喪
    失優先購買被告系爭土地之所有權應有部分之權利。被告不
    履行原告得行使優先購買權後之買賣契約，致原告受有損害
    ，自應依債務不履行之規定負損害賠償責任。而原告曾提供
    系爭土地所有權應有部分，與訴外人陳達仁簽訂合建契約，
    興建地下二層、地上七層之大廈，約定原告得按基地應有部
    分每十六分之一分配得地上建物一戶，該大廈業已建造完成
    ，房屋課稅現值每戶為新台幣（下同） 580,500元，以原告
    受損之所有權應有部分十六分之二計算，被告應賠償原告二
    戶建物之損害即 1,161,000元等語。並聲明：被告應給付原
    告 1,161,000元，及自起訴狀繕本送達翌日起至清償日止，
    按年息5﹪計算之利息。
二、被告則以：兩造間並無任何契約關係存在，被告無須負債務
    不履行損害賠償責任等語，資為抗辯。並聲明：原告之訴駁
    回。
三、兩造不爭執之事實：
  (一)原告主張坐落台北市○○區○○段三小段第 519、519之1、
    519之2地號土地為兩造及沈群英等分別共有，原告應有部分
    各為八分之一，被告就 519地號土地應有部分為十六分之二
    ，519之1、519之2地號土地應有部分則各為十六分之五之事
    實，有其提出之土地登記謄本（見本院卷第19至31頁）為證
    ，且為被告所不爭執，自堪信為真實。
  (二)原告另主張被告前於 83年6月29日將被告所有系爭土地應有
    部分出賣予林秀鎂乙節，亦有其土地登記申請書、買賣所有
    權移轉契約書（見本院卷 第8至13頁）在卷可稽，且為被告
    所不爭，自應可信取。
四、原告雖主張被告出賣系爭土地所有權應有部分時，未依土地
    法第三十四條之一第四項規定通知其行使優先購買權，致其
    受有損害，得本於債務不履行規定請求被告負損害賠償責任
    等語；但為被告所否認，並以前開情詞置辯。經查：
  (一)依土地法第三十四條之一第四項規定：「共有人出賣其應有
    部分時，他共有人得以同一價格共同或單獨優先承購。」，
    本項規定純屬規範分別共有人間之內部關係，分別共有人未
    踐行此項通知義務，固然生應否負損害賠償責任之問題，蓋
    共有人此項優先購買權僅屬債權性質（最高法院六十八年台
    上字第二八五七號判例意旨參照），惟分別共有人請求未踐
    行前開規定所定通知義務之共有人負損害賠償責任，仍須指
    明其實體法上之請求權基礎，所謂請求權基礎乃指支持一方
    當事人得向他方當事人請求特定作為或不作為之法律規範而
    言，支持特定請求權之法律規範（請求權規範）須為完全性
    法條，即具有構成要件及法律效果。
  (二)首先，土地法第三十四條之一第四項僅屬於加諸分別共有人
    通知義務之規定，尚欠缺法律效果之規範內容，不屬於前開
    (一)所謂之完全性法條，而非共有人請求他共有人負損害賠償
    責任之請求權基礎，應先辨明。是以，原告關於被告違反土
    地法第三十四條之一第四項規定、土地法第三十四條之一執
    行要點等部分所為之陳述，概屬於說明被告未踐行共有人通
    知義務之範疇，難謂已指明其實體法上請求權基礎。
  (三)經本院於94年10月11日言詞辯論期日行使闡明權，曉諭原告
    為完全之主張後，原告明確陳稱：「被告不履行契約造成原
    告受有損害，被告應該依照債務不履行之規定負損害賠償責
    任。原告不主張侵權行為損害賠償請求權。原告關於民法第
    一百九十七條第三項的陳述是駁斥被告之答辯，原告並不主
    張依侵權行為的規定請求被告賠償損害。」、「原告在94年
    7月11日 準備程序陳述被告侵害其優先承購權等語是重申被
    告違反土地法第三十四條之一第四項規定之意，並非本於侵
    權行為的法律關係請求被告賠償。」等語（見本院卷第99頁
    ），而以債務不履行之相關規定為其本件請求被告負損害賠
    償責任之依據。
  (四)但查，被告已否認兩造間有任何契約關係存在，原告亦自陳
    ：「原告與被告並無契約關係…」等語甚詳（見本院94年10
    月11日言詞辯論筆錄第2頁）。準此，原告本於民法債務不
    履行之法律關係請求被告負損害賠償責任，即屬無據。
  (五)雖原告陳稱：其所謂「契約」係指行使優先購買權後之買賣
    契約而言。然則，土地法第三十四條之一第四項所定之共有
    人優先購買權，僅有債權之效力，非如同法第一百零四條所
    定之優先購買權及耕地三七五減租條例第十五條第一項規定
    之優先承受權，具有相對的物權之效力；茲既本項優先購買
    權，僅屬債權之一種，並無物權效力，共有人不為出賣之通
    知，或不履行其義務時，優先購買權人如有損害，僅得對於
    共有人請求賠償，而共有人與第三人間原來之買賣契約，要
    仍有效存在（參最高法院四十七年度台上字第八二五號判決
    意旨）。卷查，被告業已與林秀鎂就系爭土地成立買賣契約
    並辦妥所有權移轉登記，此觀諸卷附之土地登記異動索引可
    得而知（見本院卷第30、31頁），據此，買賣契約係存在於
    被告與林秀鎂之間，原告並不因土地法第三十四條之一第四
    項所定優先購買權即與被告存有買賣契約關係。故原告上開
    所述，並無理由。
  (六)綜上所述，兩造間並未存有任何契約關係，原告本於債務不
    履行規定請求被告負損害賠償責任，洵屬無據。
五、從而，原告本於債務不履行規定，請求被告給付 1,161,000
    元，及自起訴狀繕本送達翌日即 94年4月22日起至清償日止
    ，按年息5﹪計算之利息，為無理由，應予駁回。
六、本件為判決之基礎已臻明確，兩造其餘之陳述及所提其他證
    據，經本院斟酌後，認為均於判決之結果無影響，亦與本案
    之爭點無涉，自無庸逐一論述，併此敘明。
七、結論：原告之訴為無理由，並依民事訴訟法第七十八條，判
    決如主文。
中　　華　　民　　國　　94　　年　　10　　月　　21　　日
                  民事第三庭  法  官  賴錦華
正本係照原本作成
如對本判決上訴，須於判決送達後廿日內向本院提出上訴狀
中　　華　　民　　國　　94　　年　　10　　月　　24　　日
                              書記官  林桂玉
